臺灣高等法院臺中分院刑事判決　　　 100年度上易字第1384號
上　訴　人
即　被　告　許婉蓁
上列上訴人因妨害名譽案件，不服臺灣臺中地方法院 100年度易
字第1997號中華民國100年9月16日第一審判決（起訴案號：臺灣
臺中地方法院檢察署 100年度偵字第7988號），提起上訴，本院
判決如下：
    主  文
原判決撤銷。
許婉蓁公然侮辱人，處罰金新臺幣參仟元，如易服勞役，以新臺
幣壹仟元折算壹日。
    事  實
一、許婉蓁於民國100年1月 4日上午11時許，在臺中市○○區○
    ○路64號旁，因停車細故，在臺中市政府警察局清水分局三
    田派出所警員林哲緯與林黃鴻到場處理時，當場與鄰居陳秋
    萍發生爭吵，竟一時衝動，基於妨害陳秋萍名譽之犯意，在
    五權路60號前馬路上隔五權路62巷口，面對站立於五權路64
    號前之陳秋萍，公然以「不要臉」之不雅言語辱罵陳秋萍，
    足生損害於陳秋萍之名譽。
二、案經陳秋萍訴由臺中市政府警察局清水分局移送臺灣臺中地
    方法院檢察署檢察官偵查起訴。
    理  由
一、證據能力方面：
  (一)按被告以外之人於偵查中向檢察官所為之陳述，除顯有不可
    信之情況者外，得為證據，刑事訴訟法第159條之1第 2項定
    有明文。查證人林哲緯、林黃鴻於偵查中具結後向檢察官所
    為證詞，經核並無顯不可信之情形，依上開規定，有證據能
    力。
  (二)次按被告以外之人於審判外之陳述，雖不符前四條（指刑事
    訴訟法第159條之1至第159條之4）之規定，而經當事人於審
    判程序同意作為證據，法院審酌該言詞陳述或書面陳述作成
    之情況，認為適當者，亦得為證據；當事人、代理人或辯護
    人於法院調查證據時，知有刑事訴訟法第159條第1項不得為
    證據之情形，而未於言詞辯論終結前聲明異議者，視為有前
    項之同意，同法第159條之5第1項、第2項定有明文。本件被
    告就檢察官提出之其他各項證據方法之證據能力，均未於言
    詞辯論終結前聲明異議，且本院審酌各該證據作成之情況，
    認為並無不當，則依上開說明，自視為同意作為證據而有證
    據能力，合先敘明。
二、訊據被告許婉蓁，固坦承有於上開時、地與告訴人陳秋萍因
    停車問題起糾紛，經報警而於臺中市政府警察局清水分局三
    田派出所警員到場處理時，說出「不要臉」等語之事實，惟
    矢口否認有何公然侮辱犯行，辯稱：伊並沒有罵告訴人，伊
    是自言自語，並沒有當著員警罵告訴人等語；其於原審則另
    辯稱：「我那天並沒有對陳秋萍罵，因為當時還沒有到營業
    時間，告訴人就把車子停在我們家門口，我請她移車，但告
    訴人不願意，還跟我說要我去報警，警察來時我跟警察解釋
    ，告訴人跟警察說我們是大路霸，是告訴人才是路霸，我只
    是對警察說莫名其妙，告訴人就跟警察說我罵她。在偵查庭
    時，檢察官有請二位警察來作證，告訴人向其中一個警察說
    我是大路霸，警察先生也說他沒有聽到我罵她（見100年7月
    25日原審準備程序筆錄）……；告訴人所說的話都不懷好意
    ，從頭到尾我搬來這邊十年，但都沒有跟隔壁的中醫講過話
    ，只是他們一直檢舉、投訴我們，我們並沒有妨害到他們，
    但告訴人夫妻二人都一直找我麻煩，這些是中醫的妹妹來我
    店裡面跟我說的，中醫的妹妹說其實從頭到尾都不是她哥哥
    找我的麻煩，都是她嫂嫂（即告訴人）做的，我覺得從頭到
    尾我如果有妨害到告訴人，告訴人去提告的話都沒有關係，
    當天我是趕著要出貨，所以才把貨車停在他們門口，告訴人
    本來下午二時才營業，但她提早在十點來，如果她不想跟我
    講話，也可以按喇叭告訴我，為何要這樣把車子停放在我家
    正門口，還差點撞到我們要上貨車的冰箱，我還跟告訴人說
    麻煩妳，我們急著要出貨，告訴人聳聳肩說『報警啊』，我
    等了十分鐘，因為我們急著要出貨，所以我就真的報警了，
    告訴人可能有看到我在報警，所以告訴人在警察來之前就把
    車子移走，所以警察來的時候，警察懷疑是告訴人報的案，
    認為我們是路霸，告訴人已經多次亂檢舉我們路霸，這中間
    我是跟來的警員說明經過，告訴人也插進來跟員警說什麼，
    這同時我先生看到警察來了，就叫我不要多說，讓警員去處
    理，我走回去時，我有指著告訴人跟我先生說『莫名其妙』
    ，告訴人就跟警察說我罵她不要臉的女人，要對我提告（見
    100年8月29日原審審理筆錄）……；那天我沒有當面罵告訴
    人，如果我真的有罵告訴人的話，前來處理的二個警員應該
    都有聽到，為何只有一個警員聽到，另一個員警都沒有聽到
    ？如果我真的有罵她的話，員警應該是適時的制止我，是因
    為告訴人跟警察說我是不要臉的大路霸，所以我先生跟我招
    手說，讓警察處理就好，所以我是自言自語的說了『莫名其
    妙，妳才是不要臉』，我這次回去後才很詳細的看了起訴書
    ，起訴書的內容跟那天出庭那名員警說的不一樣，那名員警
    是說，我是要回去時低著頭說那句話，並沒有對著告訴人罵
    人，如果法官不相信的話，可以調閱當天開庭的錄影帶，告
    訴人說要告我，我也覺得莫名其妙，我收到傳票時是很訝異
    的，因為我們在這裡做生意十年，也挨了她悶棍十年，經常
    有苦說不出，我不知道這樣的情形也可以提告，讓我覺得告
    訴人是不是浪費司法資源，就如同她所說的，鄰居本來就應
    該和睦相處，如果我們有妨害她的地方，她可以明講，不是
    用這樣告來告去的方式，想提告就提告，想投訴就投訴，想
    檢舉就檢舉，本來就沒有的事，硬要無中生有，我覺得很無
    奈，所以我想請法官判我無罪，因為我覺得我很無辜，好像
    被反咬一口被設計的感覺，總之請法官明察，判我無罪。（
    見100年9月2日原審審理筆錄）」云云。然查：
  (一)被告於100年5月16日偵查中自承：「林哲緯來時，我向他陳
    述，是他說有人檢舉我違規停車，我問他說這樣他們不是路
    霸，這時候陳秋萍就跑出來說，這裡是無人不知、無人不曉
    的大路霸，我是要走回去時，才轉過來講說，不要臉，我們
    這樣也算是路霸嗎，莫名其妙」等語（見偵卷第20頁），是
    其對於在馬路上當場以「不要臉」回應陳秋萍之事實，確已
    坦承不諱；又經證人陳秋萍、林哲緯於偵查中證述明確。雖
    然證人陳秋萍證稱：「被告不是說不要臉，是說不要臉的女
    人」等語；及證人林哲緯證稱：「許婉蓁是低著頭講不要臉
    」等語之細節尚非全然一致，然對於被告確實有以「不要臉
    」之詞回應陳秋萍，當無疑義。
  (二)「不要臉」之言詞，依現今一般社會大眾之普遍認知，在客
    觀上確實有貶損他人名譽之意思，顯已足以對陳秋萍之社會
    評價造成負面影響甚明，是證人陳秋萍於警詢證稱聽到這些
    話覺得很難過等語，應堪採信。
  (三)至於被告所述其與告訴人10年來相處不睦，及案發當天起衝
    突之背景事實，僅係針對「犯罪動機」所為之解釋，自不影
    響公然侮辱罪構成要件之成立。又被告雖質疑為何證人即當
    日到場之另一警員林黃鴻未聽到伊說「不要臉」一情。然被
    告自己坦承說過「不要臉」，已如前述，是證人林黃鴻縱使
    沒有聽到，然因證人林哲緯嗣於本院審理時復到庭再次結證
    稱：「（問：在第二次你與林黃鴻在現場處理的位置，兩人
    相距約多遠？）隔著五權路62巷，約10至20公尺」、「（問
    ：你聽到許婉蓁在講說『不要臉』那句話的時候，許婉蓁他
    頭是面向什麼地方？）他是朝著64號那邊，但是是低著頭」
    、「（問：當時陳秋萍是站在何位置？）64號前」、「（問
    ：當時他們兩個人距離多遠？）也是隔著一個巷口，大約也
    跟我和林黃鴻間隔的距離近一點，約十公尺左右」、「（問
    ：當時你跟許婉蓁距離多遠？）如現在我與許婉蓁的距離約
    二公尺」、「（問：陳秋萍跟林黃鴻當時的距離約多遠？）
    約三、四公尺」、「（問：與那段時間許婉蓁跟陳秋萍二人
    在現場爭吵許婉蓁所講的其他言語相比較，他講『不要臉』
    三個字時候的音量跟講其他話比較起來如何？）跟其他聲音
    一樣」等語等情；核與證人林黃鴻於偵查中證稱：「因為五
    權路60與64號中間有隔一條防火巷，我當時站在另外一邊，
    所以我沒有聽到」等語（見偵卷第20頁）等情顯尚與經驗法
    則無違，是尚不足以證人林黃鴻說伊沒聽到之部分證詞，即
    對被告為有利之認定，併予說明。
  (四)綜上，被告上開公然侮辱之事證明確，其犯行堪以認定，應
    予依法論科。
三、核被告許婉蓁所為，係犯刑法第309條第1項公然侮辱罪。原
    審判決就被告之公然侮辱罪行，為有罪之諭知，固非無見。
    惟查：按刑法第309條第1項公然侮辱罪之法定本刑為「拘役
    或3百元以下罰金」；且上開罰金刑依刑法施行法第1條之1
    第1項、第2項前段之規定，其貨幣單位為新臺幣，且就其所
    定數額提高為30倍。乃竟原審未查而就上開被告之犯行雖為
    科罰金刑之諭知，卻於主文欄漏未就罰金數額之幣別予以諭
    示，自有所違誤。被告上訴猶執前詞否認有公然侮辱之犯行
    ，雖無理由；惟原審判決既有上揭瑕疵，自應由本院予以撤
    銷改判。爰審酌被告為專科學歷從商之中年女子，與告訴人
    為鄰居關係，因停車問題相處不睦，一時氣憤而脫口說出「
    不要臉」之犯罪動機、目的、手段、品行、對告訴人陳秋萍
    名譽所造成之損害，及雙方怨隙已深，尚無寬恕和解之空間
    等一切情狀，量處如主文第二項所示之刑，並諭知易服勞役
    之折算標準。
據上論斷，應依刑事訴訟法第369條第1項前段、第364條、第299
條第1項前段，刑法第309條第1項、第42條第3項，刑法施行法第
1條之1第1項、第2項前段，判決如主文。
本案經檢察官劉家芳到庭執行職務。
中    華    民    國   100    年    12    月    13    日
            刑事第十一庭  審判長法  官  郭  同  奇
                                法  官  陳  慧  珊
                                法  官  張  智  雄
以上正本證明與原本無異。
不得上訴。
                                書記官  林  明  冬
中    華    民    國   100    年    12    月    13    日
附錄論罪科刑法條：
刑法第309條：
公然侮辱人者，處拘役或3百元以下罰金。
以強暴犯前項之罪者，處1年以下有期徒刑、拘役或5百元以下罰
金。
刑法施行法第1條之1：
中華民國94年1月7日刑法修正施行後，刑法分則編所定罰金之貨
幣單位為新臺幣。
94年1月7日刑法修正時，刑法分則編未修正之條文定有罰金者，
自94年1月7日刑法修正施行後，就其所定數額提高為30倍。但72
年6月26日至94年1月7日新增或修正之條文，就其所定數額提高
為三倍。